【裁判字號】    90,上易,2165
【裁判日期】    900815
【裁判案由】    詐欺等
【裁判全文】
臺灣高等法院刑事判決                            九十年度上易字第二一六五號
    上  訴  人
    即  被  告  乙○○
    選任辯護人  陳偉民
右上訴人因詐欺等案件，不服臺灣新竹地方法院八十九年度易字第五五九號，中華民
國九十年二月二十日第一審判決（起訴案號：臺灣新竹地方法院檢察署八十八年度偵
續字第二二號）提起上訴，本院判決如左：
    主  文
上訴駁回。
    事  實
一、緣甲○○（業經原審判處罪刑確定）於民國八十一年二月間，向巨亞建設股份有
    限公司（下稱巨亞公司）預購位於新竹縣竹北市○○○路之縣府名宮社區編號Ｂ
    １、Ｂ３及Ｃ５房屋三戶，及向巨亞公司之代表人丙○○買受上開房屋基地持分
    （地號為新竹縣竹北市縣○段六六二號），房屋、土地買賣價款分別為新臺幣（
    下同）四百六十五萬元、一千零八十五萬元。嗣丙○○依約於八十一年九月間，
    將上開房屋基地持分移轉登記予甲○○所有，甲○○亦依約給付部分房地價款（
    即自備款），分別為房屋款一百三十七萬四千元、土地款三百二十萬六千元，翌
    （八十二）年五月間，房屋興建完峻，巨亞公司則依甲○○指示，將上開Ｂ１、
    Ｂ３、Ｃ５房屋依序移轉登記為甲○○、林長省、李棋敏（業經原審判處罪刑確
    定）所有，並將上開房地設定最高限額抵押權予新竹區中小企業銀行股份有限公
    司（改制後稱為新竹國際商業銀行股份有限公司），本應由該銀行撥放貸款用以
    支付上開房地價金尾款，詎甲○○、李棋敏於取得上開房地所有權移轉登記後，
    竟以房屋坪數不足為由，藉故阻止新竹區中小企業銀行股份有限公司撥放貸款予
    巨亞公司及丙○○，經巨亞公司及丙○○一再催討並委請律師先後於八十二年九
    月二十九日、同年十一月三日寄發存證信函予二人載明其等逾期未付款、解除契
    約並沒收前付自備款及收回房地之意，詎甲○○、李棋敏二人為免上開房地遭巨
    亞公司及丙○○收回，竟與乙○○基於犯意聯絡，共同於八十二年十月、十一月
    間，由甲○○、李棋敏共同簽發面額為一百萬元之本票一紙（發票日為八十二年
    十月二十四日、到期日為八十二年十一月二十四日），交付予乙○○收執，成立
    虛偽之票款債權、債務關係，旋即由乙○○於八十二年十一月底或十二月初，持
    該本票一紙向不知情之臺灣板橋地方法院聲請本票裁定，經臺灣板橋地方法院形
    式審核無誤，使公務員於八十二年十二月三日以八十二年度票字第四四一八號裁
    定准許，並將此不實事項登載於法院民事裁定之公文書內，乙○○隨即於八十二
    年十二月十七日持該登載不實之本票裁定為民事強制執行名義，向臺灣新竹地方
    法院民事執行處行使，聲請對於甲○○、李棋敏所有之前開房地進行查封、拍賣
    等民事強制執行程序，足以生損害於法院公信力及巨亞公司、丙○○之權益。上
    開房地終至八十三年八月三十一日經拍定，臺灣新竹地方法院依法製作民事執行
    處強制執行金額計算書分配表，乙○○可得分配款共十九萬五千四百五十五元（
    含執行費六萬六千二百七十一元、票款債權十二萬九千一百八十四元），惟因丙○○對乙○○所配到之前開款項聲請假扣押獲准，故乙○○未領得前開款項。
二、案經巨亞公司及丙○○訴請臺灣新竹地方法院檢察署檢察官偵查起訴。
    理  由
一、訊據上訴人即被告乙○○矢口否認有使公務員登載不實之犯行，辯稱：伊確實有
    借一百萬元給甲○○，伊是用匯款方式將錢匯入甲○○銀行帳戶，而甲○○也有
    設定抵押權給伊云云。
二、經查：
  (一)同案被告甲○○於八十一年二月間，向告訴人巨亞公司預購位於新竹縣竹北市○○○路之縣府名宮社區編號Ｂ１、Ｂ３及Ｃ５房屋三戶，及向告訴人丙○○買受
    上開房屋基地持分（地號為新竹縣竹北市縣○段六六二號），房屋、土地買賣價
    款分別為新臺幣四百六十五萬元、一千零八十五萬元，嗣告訴人二人依約將基地
    持分移轉登記予甲○○所有，並依甲○○指示將上開Ｂ１、Ｂ３、Ｃ５房屋依序
    移轉登記為甲○○、林長省、李棋敏所有，同時以該房地向新竹區中小企業銀行
    股份有限公司（改制後稱為新竹國際商業銀行股份有限公司）設定最高限額抵押
    權，惟因同案被告甲○○、李祺敏藉故阻止新竹區中小企業銀行股份有限公司撥
    放貸款予告訴人二人，告訴人二人乃一再催討並委請律師寄發存證信函表明解除
    契約、沒收前付自備款及收回房地意思等情，業據同案被告甲○○、李棋敏於偵
    審中所不否認，並經告訴人巨亞公司、丙○○於偵審中指述綦詳，並有土地買賣
    契約書、房屋預定委建契約書、存證信函、土地及建物不動產登記簿謄本等件在
    卷足憑，是認告訴人所指訴上情，堪予採信。至被告乙○○於原審訊問時辯稱：
    同案被告甲○○並未向巨亞公司買房子，係向立光工程顧問有限公司（下稱立光
    公司）買房子，甲○○與巨亞公司並無債權債務關係云云，雖卷附上開房屋預定
    委建契約書之立約人為立光公司，惟查，同案被告甲○○於原審訊問時自承：實
    際洽談、繳款、辦理貸款對象均為告訴人巨亞公司之情，且經臺灣新竹地方法院
    民事庭以八十三年度訴字第一三六號、本院以八十六年度上更（二）字第三○二
    號民事確定判決審認無訛，有該民事判決二份附卷可稽，是告訴人確係上開房地
    之實際出賣人之事實，應堪認定，被告乙○○上開所辯，顯屬個人之誤認，無足
    採信。
  (二)被告乙○○持同案被告甲○○、李棋敏所簽發面額一百萬元本票，向法院聲請就
    同案被告甲○○、李棋敏所有上開房地強制執行等情，業據被告自承不諱，並有
    公訴人調閱之本院民事執行處八十二年度執字第三九七六號案卷影本在卷查核屬
    實，堪足採憑。至同案被告甲○○、李棋敏與被告乙○○間一百萬元之本票債權
    債務是否存在之疑義，經查：
    (1)雖被告乙○○提出其在板信商業銀行民族分行活期儲蓄存款交易明細表及同案
      被告甲○○在臺北縣板橋信用合作社（以改制為板信商業銀行）儲蓄部之活期
      儲蓄存款存摺節本影本為證，並稱：其中八十二年十一月二十五日由該銀行民
      族分社匯出九十四萬五千六百元之記載，係伊借給同案被告甲○○之借款一百
      萬元，經扣除月息二萬餘元、代書費八千餘元及前積欠款二萬餘元後之餘額云
      云。惟按消費借貸，因金錢或其他代替物之交付而生效力，此為修正前民法第
      四百七十五條定有明文，被告乙○○既於八十二年十一月二十五日始匯款予同
      案被告甲○○，有上開存款交易明細表及存摺登載紀錄為憑，且同案被告甲○○於本院九十年七月二十三日訊問時證稱：伊確有向被告乙○○借貸一百萬元
      ，利息是拿到錢當天起算等語，是認同案被告甲○○所稱之一百萬元借款，應
      成立生效於匯款日即八十二年十一月二十五日，堪予認定。佐以預扣月息二萬
      餘元之情，核與同案被告甲○○於原審供述：借貸一個月等語相符，縱認該筆
      匯款為借貸關係屬實，然該借款期間應係自八十二年十一月二十五日起至八十
      二年十二月二十四日止，顯與上開面額一百萬元本票之發票日：八十二年十月
      二十四日、到期日：八十二年十一月二十四日均不相符合，是從法律借貸關係
      成立時間而言，足認該筆被告乙○○所辯稱之銀行匯款所發生之借貸關係與系
      爭本票票款法律關係無涉，益徵同案被告甲○○、李棋敏簽發上開本票之際，
      同案被告甲○○與被告乙○○之借款關係尚未成立，渠等簽發本票收執之際，
      顯係成立虛偽票款債權債務關係，至事後以匯款方式所成立借貸關係，仍無解
      於上開犯行之成立。
    (2)參以清償日期為借貸關係之重要一環，稍有不慎，將造成借貸人財產遭低價拍
      賣之狀況；且就借款日及清償日期之變更，身為本票發票人之同案被告甲○○
      ，若執筆修改本票發票日、到期日，均絲毫不費吹灰之力，此亦為一般經營生
      意者週知事項，然同案被告李棋敏以：是因為被告乙○○的錢還沒進來，伊向
      他把本票拿回來，之後乙○○說錢已進來，伊又以同一紙本票，日期未改交給
      他，他匯款給伊云云為藉詞，顯與一般借貸周轉之情，大相逕庭，殊難採信。
    (3)又同案被告甲○○指示告訴人巨亞公司將其所賣受之上開Ｃ５房屋移轉登記予
      被告李棋敏所有，雖據同案被告甲○○、李棋敏一致辯稱：因甲○○經濟況生
      變而將之轉賣予被告李棋敏云云。惟同案被告甲○○既已經濟生變，而指定告
      訴人巨亞公司於八十二年五月十七日將Ｃ５房屋移轉登記予同案被告李棋敏所
      有，同案被告李棋敏明知該情，詎仍於八十二年十月、十一月間，即同案被告
      甲○○簽發面額一百萬本票時，無條件擔任共同發票人，擔保該票款債務，旋
      即由被告乙○○以該本票為據，就同案被告李棋敏名下之房屋聲請法院強制執
      行，顯然眛於常態。
    (4)另查同案被告甲○○與被告乙○○借貸關係之清償日為八十二年十二月二十四
      日，已如前述，詎被告乙○○在八十二年十二月三日之前，即持該面額一百萬
      元本票，向臺灣板橋地方法院聲請准予強制執行之裁定，此觀諸卷附臺灣板橋
      地方法院八十二年度票字第四四一八號裁定製作日期為八十二年十二月三日自
      明，被告乙○○並隨即於清償期前之八十二年十二月十七日持該本票裁定為民
      事強制執行名義，向臺灣新竹地方法院民事執行處聲請對於同案被告甲○○、
      李棋敏所有之前開房地進行查封、拍賣等民事執行程序，佐以被告乙○○於原
      審供承：同案被告甲○○於借款時，提供位於新竹、板橋光華街、板橋忠孝路
      之不動產謄本、所有權狀、或買賣契約書予伊，並就同案被告甲○○所有位於
      臺北縣板橋市○○街房地設定第二順位抵押權云云，則被告乙○○既然對於同
      案被告甲○○所有位於臺北縣板橋市○○街不動產，具有優先受償順位之抵押
      債權存在，且不動產坐落於被告乙○○辦公處所之臺灣板橋地方法院轄區內，
      而被告乙○○亦知同案被告甲○○除設定抵押之臺北縣板橋市○○街房地外，
      尚有多筆不動產登記，資力並無問題，何以於借款後數日後即持擔保本票聲請
      本票裁定？又何以於借款未屆清償期即聲請法院強制執行？又何以捨棄求償便
      利及優先受償權利，而轉對於同案被告甲○○與告訴人訴訟爭執中之上開位於
      新竹縣房屋為強制執行之標的，僅依普通債權人身分受償？是從求償原因、求
      償時間及聲請強制執行標的物而言，被告乙○○所為，顯係針對上開執行標的
      之不動產而為。是認被告乙○○與同案被告甲○○、李棋敏具有犯意聯絡及行
      為分擔。被告乙○○所辯，應為事後飾卸之詞，不足採信。
  (三)至被告乙○○與同案被告甲○○、李棋敏、林炳華嗣後於原審審理時與告訴人達
    成民事訴訟上和解，和解後被告乙○○就上開強制執行事件可得分配款共十九萬
    五千四百五十五元（含執行費六萬六千二百七十一元、票款債權十二萬九千一百
    八十四元）由被告乙○○領回，惟此係告訴人與被告間就民事關係，雙方協商退
    讓之結果，尚難以此而採為對被告乙○○有利之認定。
三、核被告乙○○所為，係犯刑法第二百十六條、第二百十四條之行使使公務員登載
    不實之文書罪。被告明知為不實之事項，而使公務員登載於職務上所掌公文書之
    低度行為，為行使該登載不實文書之高度行為所吸收，不另論罪。公訴人雖未就
    被告行使登載不實之文書犯行提起公訴，惟因與起訴之使公務員登載不實事項於
    公文書之罪間，為實質上一罪關係，為起訴效力所及，本院應併予審酌。被告乙○○與同案被告甲○○、李棋敏三人間，有犯意聯絡及行為分擔，為共同正犯。
    被告行為後，刑法第四十一條業於九十年一月四日修正為「犯最重本刑為五年以
    下有期徒刑以下之刑之罪，而受六月以下有期徒刑或拘役之宣告，因身體、教育
    、職業、家庭之關係或其他正當事由，執行顯有困難者，得以一元以上三元以下
    折算一日，易科罰金。但確因不執行所宣告之刑，難收矯正之效或難以維持法秩
    序者，不在此限。」「併合處罰之數罪，均有前項情形，其應執行之刑逾六月者
    ，亦同。」並於同年月十日公布施行，於同年月十二日生效，雖就本案法定刑為
    有期徒刑三年以下之罪部分，不生新舊法有利被告與否之比較，惟因法律既已修
    正如上，本院自應援引刑法第二條第一項前段之規定，適用裁判時之法律，附此
    敘明。
四、原審認被告乙○○罪證明確，適用刑法第二條第一項前段、第二十八條、第二百
    十六條、第二百十四條、第四十一條第一項前段、第七十四條第一款，罰金罰鍰
    提高標準條例第一條前段、第二條之規定，並審酌被告共同以不實票款債權、債
    務聲請對於同案被告甲○○、李棋敏所有上開房地強制執行之事實及告訴人所受
    損害程度，於原審調查中與告訴人等達成民事和解，有和解筆錄一份在卷足憑，
    暨被告乙○○仍矢口否認犯行之犯罪後態度等一切情狀，量處被告乙○○有期徒
    刑六月，如易科罰金，以三百元（銀元）折算一日。並以被告乙○○未曾受有期
    徒刑以上刑之宣告，有本院被告全國前案紀錄表在卷可按，其因一時失慮致罹刑
    典，受此刑之宣告後，當知警惕，信無再犯之虞，且於原審調查中均與告訴人等
    達成民事和解之情，有如前述，認被告乙○○宣告之刑以暫不執行為適當，而併
    宣告緩刑二年。並說明公訴意旨另略以：被告前開所為，另核犯刑法第三百三十
    九條第三項、第一項之詐欺取財未遂罪云云。按刑法第三百三十九條第一項詐欺
    取財罪係以：意圖為自己或第三人不法之所有，以詐術使人將本人或第三人之物
    交付為構成要件，查前開拍賣之房地所有權人各為本案同案被告甲○○、李棋敏
    ，其等與被告乙○○基於犯意聯絡而共同對法院施用詐術，致可得強制執行分配
    款，有如前述，固認被告對於法院施用詐術，惟因不知情法院陷於錯誤而欲將同
    案被告甲○○、李棋敏之物，交付予同案被告甲○○、李棋敏本人及被告乙○○
    ，換言之，被告共同施用詐術，使法院將本人之物交付予本人，顯非該當於刑法
    第三百三十九條第一項之詐欺取財罪之構成要件，遑論基本構成要件相同之詐欺
    取財未遂罪，公訴意旨，應有未洽，然因公訴人認詐欺取財未遂罪與本院前開論
    科之使公務員登載不實事項於公文書罪有牽連犯之裁判上一罪關係，而不另為無
    罪之諭知。認事用法，核無不合，量刑亦屬適當。被告乙○○上訴意旨猶執前詞
    否認犯罪，而指摘原判決不當，為無理由，應予駁回。
據上論斷，應依刑事訴訟法第三百六十八條，判決如主文。
本案經檢察官劉斐玲到庭執行職務。
中      華      民      國    九十    年      八      月     十五  日
                              臺灣高等法院刑事第 十五 庭
                                  審判長法  官  房  阿  生
                                        法  官  鄧  振  球
                                        法  官  雷  元  結
右正本證明與原本無異。
不得上訴。
                                        書記官  梁  雅  華
中      華      民      國     九十     年      八    月      十五      日
附錄：本判決論罪科刑法條全文
刑法第二百一十四條：
明知為不實之事項，而使公務員登載於職務上所掌之公文書，足以生損害於公眾或他
人者，處三年以下有期徒刑、拘役或五百元以下罰金。
刑法第二百一十六條
行使第二百十條至第二百十五條之文書者，依偽造、變造文書或登載不實事項或使登
載不實事項之規定處斷。


司法院資訊處製作；財團法人民間司法改革基金會備份。
